ACORDAO-COMPLETO-2388945

ACÓRDÃO 766/2020 ATA 10/2020 - PLENÁRIO

VISTOS, relatados e discutidos estes autos de auditoria realizada, no âmbito do Fiscobras/2019, no edital de licitação da Concorrência Pública 001/SAAE/2019, que visou a contratação de empresa para ampliação e readequação do sistema de abastecimento de água em Vilhena/RO,
ACORDAM os Ministros do Tribunal de Contas da União, reunidos em sessão de Plenário, ante as razões expostas pelo Relator, em:
9.1. dar ciência ao Serviço Autônomo de Águas e Esgotos de Vilhena/RO (SAAE-RO) , com fundamento no art. 7º da Resolução TCU 265/2014, das seguintes situações atinentes ao edital da Concorrência Pública 001/SAAE/2019, a fim de aperfeiçoar os procedimentos licitatórios:
9.1.1. deficiência na definição dos critérios de aceitabilidade dos preços, haja vista a não fixação de preços unitários máximos, em afronta ao disposto no art. 40, inciso X, da Lei 8.666/1993 e na Súmula TCU 259; 
9.1.2. a diferença percentual entre o valor global do contrato e o preço global de referência não poderá ser reduzida em favor do contratado em decorrência de aditamentos que modifiquem a planilha orçamentária, conforme disposto no art. 14 do Decreto 7983/2013;
9.1.3. os parâmetros para as taxas de Benefício e Despesas Indiretas - BDI para diferentes tipos de obras e serviços de engenharia foram fixados por meio do Acórdão 2622/2013-TCU-Plenário;
9.1.4. a ampliação da meta de atendimento com inclusão de novos serviços na planilha orçamentária deve ser negociada entre os órgãos partícipes do Termo de Compromisso, uma vez que, de acordo com o TC 424.365-74/2014, cláusula décima oitava, qualquer alteração deve ser feita por meio de termo aditivo, provocada pelo compromissário ou pelo interveniente executor, sendo necessária, para sua implementação, a concordância da compromitente;
9.1.5. previamente ao início das obras, é necessário confirmar a disponibilidade ou, ao menos, a previsão dos recursos correspondentes, com vistas a evitar a futura paralização da execução por falta de recursos;
9.2. dar ciência do presente Acórdão, acompanhado das peças que o fundamentam, ao Serviço Autônomo de Águas e Esgotos de Vilhena/RO (SAAE-RO) e à Caixa Econômica Federal;
9.3. arquivar os autos, com fundamento no art. 169, inciso V, do Regimento Interno/TCU.

Auditoria que teve por objetivo avaliar a contratação de empresa para ampliação e readequação do sistema de abastecimento de água em Vilhena/RO.

Serviço Autônomo de Águas e Esgotos de Vilhena/RO (SAAE-RO).

3. Interessado: Tribunal de Contas da União.

13.1. Ministros presentes: José Mucio Monteiro (Presidente), Walton Alencar Rodrigues, Benjamin Zymler, Augusto Nardes, Aroldo Cedraz, Raimundo Carreiro, Ana Arraes, Bruno Dantas e Vital do Rêgo.
13.2. Ministros-Substitutos presentes: Augusto Sherman Cavalcanti (Relator), Marcos Bemquerer Costa, André Luís de Carvalho e Weder de Oliveira.

AUGUSTO SHERMAN

h5/>RELATÓRIO 
	Os autos tratam de auditoria realizada, no âmbito do Fiscobras/2019, no edital de licitação da Concorrência Pública 001/SAAE/2019, que visou a contratação de empresa para ampliação e readequação do sistema de abastecimento de água em Vilhena/RO. 
2.	A seguir, transcrevo, no essencial, o Relatório de Fiscalização 202/2019 (peça 16) elaborado pela Secretaria de Fiscalização de Infraestrutura Urbana (SeinfraUrbana) :
“Introdução
Trata-se de auditoria de conformidade realizada no Edital da Concorrência Pública 001/SAAE/2019 do Serviço Autônomo de Águas e Esgotos de Vilhena/RO (SAAE-RO) visando à contratação de empresa especializada para execução das obras de ampliação e readequação do sistema de abastecimento de água naquela municipalidade.
Referido empreendimento, incluso no Programa Água é Vida do Programa de Aceleração do Crescimento (PAC-2) , funcional programática 17.512.2068.10SC.0001/2014 (apoio à implantação, ampliação ou melhorias em sistemas de abastecimento de água em municípios com população superior a 50 mil habitantes ou municípios integrantes de regiões metropolitanas ou de regiões integradas de desenvolvimento nacional) , é custeado com recursos federais transferidos por meio do Termo de Compromisso 424.365-74/2014/MCIDADES/CAIXA, firmado entre a prefeitura municipal de Vilhena/RO e a União, no valor estimativo de R$ 31.753.491,31 (recursos oriundos do Orçamento-Geral da União) e R$ 174.885,19 (recursos próprios) , totalizando o valor de R$ 31.928.376,50, que é o valor do orçamento-base da licitação. O interveniente executor é o SAAE-RO.
I.1. Deliberação que originou o trabalho e relatoria do processo
A auditoria em tela é amparada no Acórdão 835/2019-TCU-Plenário, de relatoria do Ministro José Mucio Monteiro, que elenca o rol de fiscalizações a serem realizadas no âmbito do Fiscobras 2019. No caso, trata-se de um dos editais cuja fiscalização ficou autorizada no aresto, sem definição prévia. Os trabalhos foram realizados entre 14/8/2019 e 30/8/2019.
As razões que motivaram esta auditoria foram o elevado volume de verbas federais destinadas ao empreendimento (R$ 32 milhões, originalmente) ; a possibilidade de atuação preventiva do controle externo; e a importância socioeconômica do empreendimento.  
A relatoria do presente processo foi atribuída ao Exmo. Ministro-Substituto Augusto Sherman Cavalcante, mediante sorteio, em observância aos arts. 8º a 10 da Resolução-TCU 280/2016 e ao art. 18-A da Resolução-TCU 175/2005.
Visão Geral do Objeto 
O Edital da Concorrência Pública 001/SAAE/2019 do Serviço Autônomo de Águas e Esgotos de Vilhena/RO (SAAE-RO) estabelece como seu objeto a contratação de empresa especializada para execução das obras de ampliação e readequação do sistema de abastecimento de água naquela municipalidade (Evidência 1) . O certame foi publicado em 25/7/2019 e republicado em 8/8/2019 com recebimento das propostas agendado para 23/9/2019 (evidências 2 e 3) .   
O valor estimado da contratação é de R$ 31.928.376,50 e o prazo de execução dos serviços é estimado em 720 dias consecutivos, contados a partir da emissão da ordem de serviço. Nada obstante, o prazo de vigência do contrato será de 900 dias consecutivos para contemplar as demandas da área interna do SAAE/Prefeitura de Vilhena/CAIXA, bem assim o encerramento do contrato e do processo de recebimento do objeto. 
A finalidade de referido empreendimento é regular a oferta de água no município de Vilhena/RO, por meio da implantação de dois reservatórios com capacidade de 2.000 m³ cada, além de hidrômetros, redes e caixas d´água nas residências do município para obtenção de maior economia, uso racional da água tratada, além de ganho em eficiência energética.
Os recursos federais são oriundos do Orçamento-Geral da União, transferidos por intermédio do Termo de Compromisso 424.365-74/2014/MCIDADES/CAIXA, SIAFI 682774, firmado entre a prefeitura municipal de Vilhena/RO e a União no valor de R$ 31.753.491,31. O certame está sendo conduzido pelo Serviço Autônomo de Águas e Esgotos de Vilhena/RO e a data prevista para sua abertura é 23/9/2019.
Os critérios balizadores nesta auditoria foram os seguintes:
Lei 8.666/1993 (institui normas para licitações e contratos da Administração Pública) ;
Lei 6.404/1976 (dispõe sobre as Sociedades por Ações) ;
Decreto 7.983/2013 (estabelece regras e critérios para elaboração do orçamento de referência de obras e serviços de engenharia, contratados e executados com recursos dos orçamentos da União) ;
IN MPOG 2/2010 (estabelece normas para o funcionamento do Sistema de Cadastramento Unificado de Fornecedores - SICAF no âmbito dos órgãos e entidades integrantes do Sistema de Serviços Gerais – SISG) ;
Resolução Confea 1.025/2009 (dispõe sobre a Anotação de Responsabilidade Técnica e o Acervo Técnico Profissional) ; e
Jurisprudência consolidada deste Tribunal.
I.1. Importância socioeconômica
Atualmente, conforme relato do SAAE-RO, a área urbana vilhenense dispõe de água tratada fornecida por intermédio de 36 poços semiartesianos, sendo insuficientes para atender, com regularidade, à população (estimada em 97.448 pessoas, segundo dados de 2018 do IBGE, das quais 92% se concentra na zona urbana) .
Segundo dados do SAAE-RO, a capacidade de produção diária de água no município é de, aproximadamente, 2.030.000 litros, quantidade que seria suficiente para atender o triplo da população atual, que utiliza 295 litros/dia/habitante. 
Assim, o objeto do certame em análise visa ampliar e readequar o sistema de abastecimento de água do município de Vilhena/RO, regularizando a oferta de água por meio da implantação de dois reservatórios com capacidade de 2.000 m³ cada, além de hidrômetros, redes e caixas d´água nas residências do município, buscando economia (os 36 poços semiartesianos têm suas bombas funcionando acima de 18 h/dia, gerando gasto médio mensal de energia de R$ 290 mil e constante substituição de bombas devido ao rápido desgaste) , uso racional da água tratada, além de ganho em eficiência energética (atualmente, o índice de perda no sistema de abastecimento de água é de cerca de 70%) . 
Outrossim, a ampliação dos serviços de saneamento básico, in casu, o sistema de abastecimento de água tratada, se reveste de importância social indiscutível, mormente para a população de baixa renda, por reduzir a incidência de doenças transmissíveis decorrentes da ausência de referidos serviços, contribuindo, dessa forma, para o incremento da saúde e qualidade de vida da população.           
 Objetivo e questões de auditoria 
A presente auditoria procedeu ao exame da legalidade do edital da Concorrência Pública 001/SAAE/2019 do Serviço Autônomo de Águas e Esgotos de Vilhena - RO (auditoria de conformidade – art. 239, I, do Regimento Interno/TCU) , tendo por objetivo contribuir com o aprimoramento da Administração Pública Nacional, notadamente no que concerne à implementação da política de melhorias em sistemas de abastecimento de água em municípios com população superior a 50 mil habitantes.
A partir do objetivo do trabalho e a fim de avaliar em que medida os recursos estão sendo aplicados de acordo com a legislação pertinente, formularam-se as questões adiante indicadas:
	Questão 1: O edital da concorrência 001/SAAE/2019, referente à ampliação e readequação do sistema de abastecimento de água no município de Vilhena/RO, possui cláusulas com potencialidade para causar restrição à competitividade do certame?
	Questão 2: Os preços dos serviços definidos no orçamento da concorrência 001/SAAE/2019 são compatíveis com os valores de mercado?
Em vista do tempo exíguo para realização da fiscalização no âmbito do Fiscobras 2019, não foram formuladas questões relativas à qualidade do projeto licitado.
I.2. Metodologia utilizada
Os trabalhos foram realizados em conformidade com as Normas de Auditoria do Tribunal de Contas da União (Portaria-TCU 280, de 8 de dezembro de 2010, alterada pela Portaria-TCU 168, de 30 de junho de 2011) e com observância aos Padrões de Auditoria de Conformidade estabelecidos pelo TCU (Portaria-Segecex 26, de 19 de outubro de 2009) .
Durante o planejamento da auditoria, o levantamento das informações sobre a obra foi realizado por meio de ofícios de requisição e mensagens eletrônicas enviadas ao Serviço Autônomo de Águas e Esgotos de Vilhena/RO (SAAE/RO) . A fim de responder às questões de auditoria, foram utilizadas as seguintes técnicas: 
análise documental;
indagação escrita;
pesquisa em sistemas informatizados; e
comparação com a legislação, jurisprudência do TCU e doutrina.
Durante a fase de execução foram elaborados novos ofícios de requisição. 
A análise de preços do orçamento básico utilizou metodologia da ‘Curva ABC’, elaborada com auxílio do Sistema de Auditoria de Orçamentos (SAO) . Ademais, por se tratar da análise de orçamento básico, adotou-se o método de limitação dos preços unitários (MLPU) , referenciado no item I.3.1.1 do Roteiro de Auditoria de Obras Públicas (Portaria-Segecex nº 33, de 7 de dezembro de 2012) .   
I.3. Limitações inerentes à auditoria
Não houve limitações à auditoria.
I.4. Volume de recursos fiscalizados
O volume de recursos fiscalizados alcançou o montante de R$ 31.928.376,50, que se refere ao valor do orçamento-base da licitação (data-base Dezembro/2017) .
I.5. Benefícios estimados da fiscalização
Entre os benefícios estimados desta fiscalização pode-se mencionar correção de irregularidades ou impropriedades, além de aumento da expectativa de controle por parte do órgão jurisdicionado, conforme descrito na Portaria-Segecex nº 37, de 13/12/2018. Além disso, cita-se o possível ajuste financeiro de R$ 871.855,64 no orçamento básico, decorrente da retificação dos preços unitários dos itens criticados na análise de preços.
Achados de auditoria 
I.6. Ausência do critério de aceitabilidade dos preços unitários máximos
Identificou-se ausência do critério de aceitabilidade dos preços unitários máximos, em complemento ao critério de aceitabilidade do preço global, no edital da Concorrência 001/SAAE/2019 para a contratação de obras de ampliação e readequação do sistema de abastecimento de água no município de Vilhena/RO, contrariando o disposto na Lei 8.666/1993, art. 40, inciso X, bem assim a farta jurisprudência consolidada desta Corte de Contas (e.g. Acórdãos 253/2002, 206/2007, 1.090/2007, 1.091/2007, 2.014/2007, 87/2008, 396/2008, 397/2008, 2.381/2008, todos do Plenário do TCU) , que culminou na Súmula TCU 259/2010 e foi reforçada no Acórdão 1695/2018-TCU-Plenário (Relator Ministro Vital do Rêgo) .
Súmula TCU 259/2010
Nas contratações de obras e serviços de engenharia, a definição do critério de aceitabilidade dos preços unitários e global, com fixação de preços máximos para ambos, é obrigação e não faculdade do gestor. (destaques inseridos) .
Essa irregularidade (ausência do critério de aceitabilidade dos preços unitários máximos) pode ter sido causada face à interpretação do inciso X, do art. 40, da Lei 8.666/93, no qual se diz que o edital deve conter ‘o critério de aceitabilidade dos preços unitário e global, conforme o caso, permitida a fixação de preços máximos e vedados a fixação de preços mínimos (...) ‘. A expressão destacada poderia, ainda, suscitar dúvida quanto à obrigatoriedade, ou não, de estipulação desse critério, pois, referido dispositivo não impõe, taxativamente, a fixação de preços máximos. Sua definição é autorizada, e, portanto, não se tornaria obrigatória.
No entanto, com a edição da Súmula TCU 259, em 16/6/2010, que definiu essa obrigatoriedade para ambos regimes – preço unitário e preço global, essa dúvida foi dirimida, gerando pacificação sobre o critério de aceitabilidade. 
Ademais, a ausência de critérios de aceitabilidade de preços unitários máximos conjugada com a estratégica conhecida como ‘jogo de cronograma’ – caracterizado pelo superfaturamento de itens concentrados na fase inicial de execução da obra e a consequente diminuição da atratividade financeira das etapas subsequentes -, potencializa o risco de descontinuidade do empreendimento.
De outro modo, a ausência de referidos critérios de aceitabilidade combinada com ‘jogo de planilha’, faz com que seja possível o superfaturamento de itens empregados mais intensamente em detrimento daqueles com preços menos atrativos financeiramente, mediante alterações do projeto original da obra.
A inclusão de critério de aceitabilidade de preços unitários máximos no edital serve, dessa maneira, para evitar desequilíbrios financeiros ao longo da execução da obra e, ao mesmo tempo, tem a eficácia de limitar, indiretamente, o valor global da obra. 
Assim, o potencial efeito causado pela ausência de critério de aceitabilidade de preços unitários máximos no edital reside na possibilidade de a empresa oferecer proposta com sobrepreços unitários, seja nos serviços iniciais da obra (mesmo tendo vencido a licitação com preço global abaixo do referencial, pois atribuiu preços unitários reduzidos nas etapas posteriores da obra) , seja naqueles itens que a proponente sabe que terão os seus quantitativos aumentados por aditivo devido a falhas de previsão no projeto básico.  
O presente achado de auditoria é evidenciado por meio do Edital de Concorrência Pública 001/SAAE/2019 (evidência 1) . Para melhor clareza acerca deste achado, transcrevemos (abaixo) excerto no qual não consta o critério de aceitabilidade de preços unitários máximos e que deveria estar expresso no edital ora em exame.
Edital de Concorrência Pública 001/SAAE/2019 (evidência 1) :
 (...) 
8.4 	AVALIAÇÃO E JULGAMENTO DAS PROPOSTAS DE PREÇOS:
8.4.1	Critério de aceitabilidade de preços e de classificação das propostas.
a) O SAAE desclassificará as propostas que:
a.1) Apresentarem preço total, incluindo BDI e aplicação do fator K, acima do valor estimado no edital ou com preços manifestamente inexequíveis;
a.2) Não estiverem devidamente assinadas; 
a.3) Contiverem qualquer limitação, reserva ou condições contrastantes com as do presente edital; 
a.4) Não contiverem informações suficientes para a perfeita identificação, qualificação e avaliação das obras ofertados; 
a.5) Apresentarem taxas de Bonificação por despesas indiretas, tanto para materiais/equipamentos como para obras e serviços de engenharia com percentuais inexequíveis para o pagamento de impostos legais.
OBSERVAÇÃO: As taxas de BDI do SAAE não são limitadoras do BDI das licitantes. 
Parágrafo 1º- Considera-se como preço inexequível, as propostas cujos valores sejam inferiores a 70% (setenta por cento) do menor dos seguintes valores:
 a) Média aritmética dos valores das propostas superiores a 50% (cinquenta por cento) do valor orçado pela administração, ou
 b) Valor orçado pela administração. 
Parágrafo 2º - Dos licitantes classificados na forma do parágrafo anterior, cujo valor total da proposta for inferior a 80% (oitenta por cento) do menor valor a que se referem às alíneas ‘a’ e ‘b’, será exigida, para assinatura do contrato, prestação de garantia adicional dentre as modalidades previstas no Capítulo II/2, igual à diferença entre o valor resultante do parágrafo anterior e o valor correspondente da proposta. 
OBSERVAÇÕES:
 1) Não se considerará qualquer oferta de vantagem não prevista no edital, inclusive financiamentos subsidiados ou a fundo perdido, nem preço ou vantagem com base nas ofertas das demais licitantes; 
 2) O SAAE se reserva o direito de recusar qualquer das propostas ou todas em conjunto, caso ocorra algum dos itens referentes à inaceitabilidade das mesmas.
Diante dessas constatações, em cumprimento ao art. 118 da Lei 13.707, de 14 de agosto de 2018, que dispõe sobre as diretrizes para elaboração e execução da Lei Orçamentária de 2019 (LDO 2019) , e conforme disposto na Resolução-TCU 280/2016 (que disciplina a execução do plano de fiscalização de obras pelo TCU, para atendimento ao que dispõem as sucessivas LDOs) , propõe-se que essa constatação seja classificada como indício de irregularidade grave que não prejudica a continuidade – IGC, tendo em vista o risco de haver sobrepreço e prejuízos no decorrer do contrato (v. item 31 supra) .
Nesse sentido, considerando que os recursos federais foram provenientes de contrato de repasse, deve ser colhida, em sede da oitiva, a manifestação do Serviço Autônomo de Águas e Esgotos de Vilhena/RO (SAAE-RO) , para prestar esclarecimentos a respeito da ausência de critério de aceitabilidade de preços unitários máximos no edital. 
Destarte, propõe-se, com fulcro no art. 276, § 2º, do RI/TCU, c/c art. 5º, inciso LV, da CF/1988, realizar a oitiva do SAAE-RO, conforme exposto a seguir no item V (Da adoção de eventual medida cautelar) .
I.7. Sobrepreço decorrente de preços unitários de serviços elevados
O orçamento básico da Concorrência n. 001/2019, referente à contratação de empresa especializada para execução de ampliação e readequação do sistema de abastecimento de água no município de Vilhena/RO, apresenta o seguinte resumo:
Figura 1: Quadro resumo orçamento básico edital 001/2019.
De acordo com o orçamento analítico dos preços unitários, a data-base da estimativa de custos corresponde a dezembro/2017 e os percentuais de bonificação das despesas indiretas e do lucro (BDI) correspondem a 23,50% para os serviços e 14,09% para os tubos, cabos, quadros elétricos, conexões, equipamentos de automação, dentre outros itens. 
Conforme registrado na planilha de preços, a maioria dos serviços tiveram os valores buscados na base de dados Sinapi, cujo percentual de encargos sociais soma 120,45%.
Nesse contexto, para verificar se os preços dos serviços estão de acordo com o mercado (questão 2 da matriz de planejamento) procedeu-se à checagem dos valores com os indicados no relatório SINAPI PCI.818.01 – custos de composições analítico, abrangência nacional, localidade Porto Velho, data de preço 1º/12/2017, adotando-se, a título de BDI paradigma, o percentual de 23,5%, haja vista encontrar-se dentro dos parâmetros definidos no item 9.1 do Acórdão 2622/2013-TCU-Plenário, de relatoria do Ministro Marcos Bemquerer Costa.
Registre-se que do valor global do orçamento (R$ 31.928.376,50) , a parcela correspondente aos itens de serviços soma R$ 15.674.874,76 (49% do total) . O remanescente, no valor de R$ 16.253.501,74 (51%) , diz respeito à compra de tubos, conexões, válvulas, quadros de força, equipamentos de automação e outros, cujos preços unitários foram formatados com a adição de BDI diferenciado, na forma já mencionada (14,09%) .
Tabela 1 – Distribuição serviços x tubos/conexões/quadros
	Orçamento concorrência n. 001/2019 – SAAE Vilhena/RO - base dez/2017

	Orçamento serviços – BDI 23,50%
	R$ 15.674.874,74
	49,09%

	Orçamento equipamentos/materiais – BDI 14,09%
	R$ 16.253.501,70
	50,91%

	Valor Total
	R$ 31.928.376,50
	100,00%

Para verificar a regularidade da estimativa de preços da contratação efetuou-se análise, em separado, dos orçamentos de serviços e de materiais/equipamentos, adotando-se o método de limitação dos preços unitários (MLPU) , salvaguardado pelo Acórdão 2319/2009-TCU-Plenário, de relatoria do- Ministro-Substituto Augusto Sherman Cavalcante. A opção por esse método decorre da fase em que se encontra o empreendimento (licitação) .
Referente à parcela dos serviços, a análise englobou amostra correspondente a 83,00% do total, selecionada com base na metodologia da Curva ‘ABC’ (análise de Pareto) . A comparação dos preços unitários adotados pelo SAAE indica reduzido sobrepreço de 6,50%, ocasionado em razão da definição de preços unitários elevados para cinco serviços.
Tabela 2 – Resumo análise orçamento serviços - MLPU
	Orçamento serviços – BDI 23,50%
	R$ 15.674.874,74
	100,00%

	Amostra analisada
	R$ 13.010.020,95
	83,00%

	Sobrepreço
	R$ 797.482,16
	6,50%

Analisando-se a planilha comparativa de valores (evidência 8) constata-se que os serviços que originam esse sobrepreço são os seguintes:

Tabela 3 – Serviços com preços unitários acima dos respectivos paradigmas.
	Descrição do Serviço 
	 Und 
	 Quant
	 Preço Unit  
	 Preço Parcial 
	R$ Unit Paradigma  
	 Preço Parcial 
	Sobrepreço 
	%

	Piso cimentado traço 1:4 (cimento e areia) , com acabamento rustico espessura 3cm, preparo manual
	m²
	31.240,81
	R$ 73,78
	R$ 2.304.946,96
	R$ 50,66
	R$ 1.582.659,43
	R$ 722.287,53
	45,64

	Estacas hélice contínua diâmetro de 30cm, perfuratriz com torque de 170.kn.m, exceto aço e concreto.
	M
	5.141,00
	R$ 41,56
	R$ 213.659,96
	R$ 37,96 
	 R$ 195.152,36 
	R$ 18.507,60 
	9,48

	Assentamento de tubo PEAD 280mm
	M
	7.092,19
	R$ 25,89
	R$ 183.616,80
	R$ 21,40
	R$ 151.772,87
	R$ 31.843,93
	20,98

	Assentamento de tubo PEAD 355mm
	M
	2.755,15
	R$ 44,11
	R$ 121.529,67
	 R$ 36,67 
	R$ 101.031,35 
	 R$ 20.498,32 
	20,29

	Assentamento de tubo PEAD 225mm
	M
	1.535,26
	R$ 17,66
	R$  27.112,69
	R$ 14,83
	R$  22.767,91
	R$ 4.344,78
	19,08

	Total
	R$ 797.482,16

No Anexo A - detalhamento análise de preços orçamento Edital 001/2019, encontra-se individualizada a análise desses serviços, com indicação dos aspectos que dão causa à superelevação dos respectivos preços unitários. 
Em relação à parcela do orçamento que diz respeito à compra de tubos, conexões, válvulas, quadros de força, equipamentos de automação, dentre outros itens (R$ 16.253.501,70) , a ‘Curva ABC’ ilustra que a maior parte desses materiais tiveram os preços unitários definidos a partir de cotações junto a fornecedores especializados, sobre os quais aplicou-se BDI correspondente a 14,09%.
A tabela 4, a seguir, ilustra a representatividade dos itens da amostra analisada (80,08%) cujos custos foram obtidos a partir de cotações:
Tabela 4: situação orçamento materiais/equipamentos
	Orçamento materiais/equipamentos – BDI 14,09%
	R$ 16.253.580,85
	100,00%

	Amostra ‘Curva ABC’
	R$ 13.016.195,77
	80,08%

	Parcela orçada mediante cotação junto a fornecedores
	R$ 7.420.363,66
	57,00%*

	Parcela referente a preços constantes no SINAPI
	R$ 5.193.817,72
	43,00%*

* percentuais indicados em relação à amostra de 80,08%
Diante desse cenário, a análise do orçamento referentes aos tubos, conexões, curvas, quadros elétricos, bombas, equipamentos de automação, reservatórios metálicos, etc. buscou verificar a aderência dos preços dos itens orçados com base no Sinapi (R$ 5.193.817,72) ao relatório PCI.811.01 - preços de insumos, abrangência nacional, localidade Porto Velho, data de preço 12/2017, assim como a compatibilidade dos preços da parcela formada a partir de cotações com as informações disponibilizadas pelos respectivos fornecedores. 
Em ambas as análises o BDI paradigma correspondeu a 14,09%, tendo em vista a pertinência do referido percentual com os valores referenciais indicados no item 9.1 do Acórdão 2622/2013-TCU-Plenário.
O resultado da análise indica que os valores adotados na peça de custos que acompanha o Edital 001/2019 correspondem aos parâmetros informados pelos fornecedores especializados, assim como guardam correlação com o informado na base de dados do Sinapi para o mês de dezembro/2017.
A única ressalva fica por conta do item ‘válvula borboleta flangeada AWWA-MEC – POS 1 DN 300 PN 10’, cujo custo unitário se descolou da menor cotação obtida pelo orçamentista. Apesar de o mapa de cotações registrar os valores de R$ 9.753,06, R$ 13.627,10, R$ 15.950,85 e R$ 18.000,00, acolheu-se, na planilha, o custo unitário de R$ 15.950,85, obtido junto à empresa Niagara (evidências 6/7) . Nesse caso, deixou-se de adotar o menor valor obtido, consoante procedido em relação aos demais itens orçados mediante cotação obtida junto a fornecedores.
Em termos globais, a diferença implica acréscimo de R$ 74.373,48 na estimativa orçamentária, haja vista a previsão de fornecimento de doze válvulas. Considerando-se o sobrepreço de R$ 797.482,16 na parte da planilha relacionada aos serviços chega-se a um incremento total de R$ 871.855,64 no orçamento do empreendimento.
Trata-se de elevação de baixa materialidade financeira se comparada com o valor global do projeto (R$ 31.928.376,50) . Entretanto, dado o regime previsto para a execução do empreendimento (empreitada a preços unitários) , há de se destacar os riscos de eventuais desequilíbrios econômicos financeiros no decorrer da execução contratual.    
Diante dessas constatações, em cumprimento ao art. 118 da Lei 13.707, de 14 de agosto de 2018, que dispõe sobre as diretrizes para elaboração e execução da Lei Orçamentária de 2019 (LDO 2019) , e conforme disposto na Resolução-TCU 280/2016 (que disciplina a execução do plano de fiscalização de obras pelo TCU, para atendimento ao que dispõem as sucessivas LDOs) , propõe-se que essa constatação seja classificada como indício de irregularidade grave que não prejudica a continuidade – IGC, tendo em vista o risco de haver sobrepreço e de prejuízos durante a execução contratual (v. item 31 supra) .
Nesse sentido, considerando que os recursos federais foram provenientes de contrato de repasse e que a sessão para recebimento das propostas de preços está agendada para a data de 23/9/2019, deve ser colhida, em sede da oitiva, a manifestação do Serviço Autônomo de Águas e Esgotos de Vilhena/RO (SAAE-RO) , para prestar esclarecimentos a respeito de sobrepreço apontado nos cinco serviços e no material acima (itens 42-51) . 
Destarte, propõe-se, com fulcro no art. 276, § 2º, do RI/TCU, c/c art. 5º, inciso LV, da CF/1988, realizar a oitiva do SAAE-RO, conforme exposto a seguir no item V (Da adoção de eventual medida cautelar) .
Da adoção de eventual medida cautelar 
Em razão do estágio em que sem encontra o empreendimento, fase de contratação, e da natureza dos achados identificados no presente trabalho, faz-se necessária análise dos pressupostos para adoção de eventual medida cautelar por parte deste Tribunal.
Consoante art. 276 do Regimento Interno/TCU, o Relator poderá, em caso de urgência, de fundado receio de grave lesão ao Erário, ao interesse público, ou de risco de ineficácia da decisão de mérito, de ofício ou mediante provocação, adotar medida cautelar, determinando a suspensão do procedimento impugnado, até que o Tribunal julgue o mérito da questão. Tal providência deverá ser adotada quando presentes os pressupostos do fumus boni iuris e do periculum in mora, assim como demonstrado que a medida extraordinária não traz prejuízos significativos à entidade ou ao interesse público (periculum in mora ao reverso) .
Analisando-se os apontamentos da equipe de auditoria verifica-se que há, nos autos, os pressupostos acima mencionados.
A lacuna no edital do certame quanto ao critério de aceitabilidade dos preços unitários máximos e os indicativos de sobrepreço em itens da planilha orçamentária caracterizam, numa análise perfunctória, o instituto do fumus boni iuris, uma vez que sinalizam para inobservância da legislação que regulamenta a contratação de obras pela administração pública (Lei n. 8.666/1993, Decreto n. 7.983/2013, etc.) e da jurisprudência desta Corte (Súmula 259/2010) .
Tais impropriedades, vale dizer, possibilitam a materialização de irregularidades no decorrer da execução contratual, relacionadas, sobretudo, à prática dos denominados ‘jogo de cronograma’ e ‘jogo de planilha’, devendo ser combatidos preventivamente por este Tribunal. 
O estágio em que se encontra o empreendimento, por sua vez, com data de recebimento das propostas de preços e documentos de habilitação agendada para 23/9/2019, evidencia o periculum in mora, pois o fluxo ordinário dos autos no âmbito desta Corte não impedirá o aperfeiçoamento de ato de gestão potencialmente lesivo à administração pública, caracterizado pela celebração de contrato administrativo contendo serviços com preços unitários elevados, os quais, no decorrer do empreendimento, poderão resultar em desequilíbrio contratual em desfavor do ente público contratante.  
De outra parte, verifica-se que a adoção de eventual medida cautelar para correção das falhas, a priori, não é capaz de trazer prejuízos significativos ao SAAE/Vilhena ou ao interesse público, de modo a configurar periculum in mora ao reverso. Dito de outro modo: não se vislumbra que eventual suspensão cautelar do certame possa resultar em prejuízos ao interesse público, uma vez que a intervenção busca contribuir para a execução regular da fase subsequente, qual seja, a execução do objeto.
Não obstante essas considerações, releva expor a possibilidade de essas impropriedades serem mitigadas com o desenrolar do processo licitatório, na hipótese de sobrevir intensa disputa pelo objeto ofertado e os preços unitários propostos pelos licitantes se mostrarem aquém, tanto dos previstos pelo SAAE, quanto dos registrados por esta Corte (preços paradigmas) .
Se concretizado esse cenário, torna-se desnecessária eventual atuação mais incisiva do Controle Externo nesse momento, resguardando-se, obviamente, a possibilidade de se acompanhar o empreendimento no decorrer da sua implantação, na hipótese de se julgar conveniente e oportuno.
Nessa linha intelectiva, dispõe o § 2º do art. 276 do Regimento Interno/TCU que ‘se o Plenário, o Presidente ou o relator entender que antes de ser adotada a medida cautelar deva o responsável ser ouvido, o prazo para a resposta será de até cinco dias úteis. ‘.
Assim sendo, conclui-se que a proposta de encaminhamento que melhor se amolda à situação fática do empreendimento, ao interesse público e ao resguardo da coisa pública consiste em se proceder à oitiva prévia da autarquia municipal responsável pela gestão dos recursos federais, SAAE/Vilhena, oportunizando-lhe esclarecer os questionamentos efetuados pela equipe de auditoria.
Ato contínuo, tal medida permitirá o acompanhamento do certame, avaliando-se, no caso concreto, os impactos das falhas nas propostas ofertadas no prélio. 
Conclusão 
A auditoria teve por objetivo contribuir com o aprimoramento da Administração Pública Nacional, notadamente no que concerne à implementação da política de melhorias em sistemas de abastecimento de água em municípios com população superior a 50 mil habitantes. Para tanto, procedeu-se ao exame da legalidade do Edital da Concorrência Pública 001/SAAE/2019 do Serviço Autônomo de Águas e Esgotos de Vilhena – RO mediante auditoria de conformidade, nos termos do art. 239, I, do Regimento Interno/TCU.  
Diante dos procedimentos realizados, concluiu-se que o referido ato convocatório possui lacuna relacionada ao critério de aceitabilidade dos preços unitários máximos, em desconformidade com o art. 40, inciso X, da Lei n. 8.666/1993 e com a Súmula TCU 259/2010, assim como possui preços unitários injustificadamente elevados em sua estimativa orçamentária.
Em razão da etapa em que se encontra o empreendimento (em licitação) e da natureza dos achados identificados, efetuou-se análise dos pressupostos para adoção de medida cautelar, os quais se mostraram presentes (periculum in mora, fumus boni iuris e ausência de periculum in mora reverso) .
Entretanto, ponderou-se a possibilidade de os achados da auditoria serem mitigados com a obtenção de proposta de preço vantajosa no âmbito do certame, decorrente de um possível cenário concorrencial. Nesse sentido, por prudência, propõe-se a oitiva prévia do ente municipal responsável pelo certame (SAAE-RO) , com esteio no art. 276, § 2º, do Regimento Interno/TCU.
Por fim, entre os benefícios estimados desta fiscalização pode-se mencionar a correção de irregularidades ou impropriedades, além de aumento da expectativa de controle por parte do órgão jurisdicionado e o possível ajuste financeiro de R$ 871.855,64 no orçamento básico, decorrente da retificação dos preços unitários dos itens criticados na análise de preços (Anexo A - Detalhamento Análise de Preços Orçamento Edital 001/2019, p. 15) .
Proposta de encaminhamento
Ante todo o exposto, submetem-se os autos à consideração superior, propondo:
a) com fulcro no art. 276, § 2º, do Regimento Interno/TCU, a oitiva prévia do Sistema de Abastecimento de Água e Esgoto do município de Vilhena-RO (SAAE-RO) , para que, no prazo de cinco dias úteis, se manifeste a respeito das seguintes irregularidades identificadas no Edital de Concorrência Pública 001/SAAE/2019, referente à contratação de empresa especializada para execução de ampliação e readequação do sistema de abastecimento de água no município de Vilhena/RO:
a.1) ausência de critério de aceitabilidade de preços unitários máximos, em afronta ao disposto na Lei 8.666/1993, art. 40, inciso X; e na Súmula TCU 259/2010; 
a.2) sobrepreço decorrente de preços excessivos frente ao mercado no valor de R$ 871.855,64, em afronta ao disposto nos arts. 3º e 6 º do Decreto 7.983/2013 e no art. 12, III, da Lei n. 8.666/1993, notadamente quanto aos seguintes itens da planilha orçamentária, conforme detalhado no anexo A do relatório da auditoria:
	Descrição do Serviço 
	 Und 
	 Quant
	 Preço Unit  

	Piso cimentado traço 1:4 (cimento e areia) , com acabamento rustico espessura 3cm, preparo manual
	m²
	31.240,81
	R$ 73,78

	Estacas hélice contínua diâmetro de 30cm, perfuratriz com torque de 170.kn.m, exceto aço e concreto.
	m
	5.141,00
	R$ 41,56

	Assentamento de tubo PEAD 280mm
	m
	7.092,19
	R$ 25,89

	Assentamento de tubo PEAD 355mm
	m
	2.755,15
	R$ 44,11

	Assentamento de tubo PEAD 225mm
	m
	1.535,26
	R$ 17,66

	Válvula borboleta flangeada AWWA-MEC - POS 1 DN 300 PN 10
	und
	12,00
	R$ 18.198,32

b) alertar ao Sistema de Abastecimento de Água e Esgoto do município de Vilhena-RO (SAAE-RO) da possibilidade de adoção, por parte deste Tribunal, de medida cautelar para suspender a continuidade da concorrência pública objeto do Edital 001/SAAE/2019 caso não elididas as irregularidades identificadas no relatório Fiscalis 202/2019; 
c)	encaminhar, juntamente com o ofício de oitiva, cópia do presente relatório com vistas a subsidiar a manifestação do responsável.”
3.	Mediante despacho (peça 19) , acolhi a proposta de realização de oitiva e determinei, ainda, a promoção de diligência para encaminhamento de cópia integral do processo licitatório e de informações acerca do estágio atualizado do procedimento.
4.	Efetivadas tais medidas preliminares, a SeinfraUrbana manifestou-se no seguinte sentido (peça 33) :
“ (...) 
EXAME TÉCNICO
Em resposta à oitiva promovida por esta Secretaria, por meio do Ofício 0613/2019-TCU/SeinfraUrbana (peça 20) , datado de 27/09/2019, o Serviço Autônomo de Água e Esgoto de Vilhena/RO apresentou ofício nº 716/2019/DPP/SAAE (peça 21) , acompanhado de mídia digital que concentrou documentos relacionados às análises (item não digitalizável dos autos) .
De plano, há de se registrar na documentação que acompanha o referido ofício a informação de que a concorrência auditada foi suspensa na data de 19 de setembro de 2019, conforme publicação oficial do SAAE (peça 30; pg. 191) . Na sua manifestação, a autarquia registra que ‘as Planilhas orçamentárias, serão encaminhadas para nova análise e posterior retomada da licitação via Concorrência Pública nº 01/SAAE/2019, após a aprovação da equipe de engenharia da Caixa.’.
Especificamente no tocante aos achados de auditoria temos:   
a) ausência de critério de aceitabilidade de preços unitários máximos, em afronta ao disposto na Lei 8.666/1993, art. 40, inciso X, e na Súmula TCU 259/2010; 
Com relação ao subitem acima, a entidade patrocinadora do certame encaminhou minuta do edital a ser publicado com subitem não contido na versão anterior, qual seja (peça 25) :
 (.....) 
Fixa o valor máximo para presente licitação, para execução de todos os serviços e fornecimento de material/equipamento, conforme orçamentos, Seção 3, do edital, é R$ 31.928.376,50 (Trinta e um milhões, novecentos e vinte oito mil, trezentos e setenta seis reais e cinquenta centavos) ; Conforme Art. 40 Inciso X, da Lei 8.666/93. 
X – O critério de aceitabilidade dos preços unitário e global, conforme o caso, permitida a fixação de preços máximos e vedados a fixação de preços mínimos, critérios estatísticos ou faixas de variação em relação a preços de referência, ressalvado o disposto nos parágrafos 1º e 2º do art. 48; (Redação dada pela Lei nº 9.648, de 1998) .
 (.....) 
No tocante às disposições do ato convocatório, nota-se que a ausência de exigência expressa de critério de admissibilidade de preços máximos para cada tipo de serviço ou equipamento fornecido dificilmente ensejaria, para este certame, os efeitos negativos anteriormente vislumbrados, tais como o ‘jogo de cronograma’ ou mesmo ‘jogo de planilha’. 
Como se depreende do edital originalmente analisado (peça 7, p. 9) , não seria possível fornecer serviços ou materiais por um preço maior, sem que o valor global extrapolasse a previsão da administração, o que não era admitido no prélio. Isso porque, as propostas ofertadas deveriam utilizar os custos unitários do orçamento da administração multiplicadas por constante ‘K’.
 (.....) 
4. CAPÍTULO IV – 1 PREÇOS: 
4.1 A contratada ficará obrigada a executar a obra/serviço pelos custos unitários constantes do orçamento do SAAE, Seção 3, sem BDI, multiplicados pelos coeficientes ‘k’ x BDI propostos aplicados aos quantitativos efetivamente executados e atestados pelo SAAE/CEF, sendo que as taxas de Bonificação por Despesas Indiretas – BDI serão as declaradas pela licitante, diferenciadas para materiais/equipamentos e para serviços; 
Nos preços unitários resultantes da aplicação dos coeficientes ‘k’ x BDI propostos das propostas das licitantes deverão estar inclusos todos os custos, diretos e indiretos, além dos encargos de qualquer natureza (seguros em geral, direitos autorais, royalties, taxas, encargos e custos financeiros, impostos, tarifas, fretes e quaisquer outras despesas que se fizerem necessárias) ; 
4.2 Todos os custos associados com a visita ao local das obras, assim como quaisquer outras despesas com a elaboração da proposta, serão arcados pela licitante.
 (.....) 
Ou seja, se o ‘K’ for maior que 1, todos os preços (sem o BDI) seriam maior que os custos orçados. Se menor que 1, esses mesmos valores seriam menores que os orçados. Não havendo espaço, assim, para que se aumentasse alguns com a diminuição de outros.
Restaria como possibilidade de ‘jogo de planilha’ para o licitante apenas se superestimasse artificialmente o BDI para todos os serviços e subestimasse para todo o fornecimento de materiais. Ou vice-versa. Esperando, assim, que a relação entre os volumes relativos serviços/materiais se modificasse ao longo do período em que o objeto fosse executado.
Como exemplo, é possível simular uma possível oferta de propostas para o certame, utilizando-se, para isso, os dados do edital (peça 7, p. 11-12) :
P = Proposta de preço final da licitante, dada pela seguinte formula = (S1xT1+S2xT2) x K;
S1 = é o somatório de todos os preços totais de materiais e equipamentos dos orçamentos fornecidos pelo SAAE, sem a taxa de BDI estimada pela SAAE
T1 = é a taxa de Bonificação por Despesas Indiretas – BDI declarada pela empresa proponente para a aquisição de materiais e equipamentos
S2 = é o somatório de todos os preços totais de serviços dos orçamentos fornecidos pelo SAAE sem a taxa de BDI estimada pelo SAAE;
T2 = é a taxa de Bonificação por Despesas Indiretas – BDI declarada pela empresa proponente para ‘serviços’;
K = é o coeficiente ‘K’ declarado pela empresa proponente.
T1 = 1 + (BDImt/100) 
T2 = 1 + (BDIs/100) 
BDI SAAE mat. = 14,09%
BDI SAAE serv. = 23,50%
S1 = R$ 14.246.210,65
S2 = R$ 12.692.206,29
Preço SAAE S/ BDI = R$ 26.938.416,94
Preço SAAE C/ BDI = R$ 31.928.376,50.
Considerando essas premissas, poderíamos simular possíveis propostas de preços, onde as empresas teriam como margem de ação apenas o fator ‘K’ e os percentuais de BDI para os materiais (T1) e serviços (T2) . Com isso, possível disputa no certame poderia ocorrer com as seguintes propostas: 

	Empresa
	K
	BDI ME (%) 
	BDI S (%) 
	T1
	T2
	Preço
	Resultado

	A
	0,80
	0,00
	40,00
	1,0000
	1,4000
	25.612.239,56
	4º

	B
	0,97
	40,00
	0,00
	1,4000
	1,0000
	31.657.794,16
	6º

	C
	0,80
	5,00
	10,00
	1,0500
	1,1000
	23.135.958,48
	1º

	D
	0,80
	10,00
	20,00
	1,1000
	1,2000
	24.721.183,41
	2º

	E
	0,80
	14,09
	23,50
	1,1409
	1,2350
	25.542.701,20
	3º

	F
	0,90
	14,09
	23,50
	1,1409
	1,2350
	28.735.538,85
	5º

	G
	1,00
	14,09
	23,50
	1,1409
	1,2350
	31.928.376,50
	7º

	H
	1,10
	14,09
	23,50
	1,1409
	1,2350
	35.121.214,15
	Desclassificada

	I
	1,10
	10,00
	20,00
	1,1000
	1,2000
	33.991.627,19
	Desclassificada

	J
	1,20
	5,00
	10,00
	1,0500
	1,1000
	34.703.937,72
	Desclassificada

De acordo com a tabela acima, as empresas H, I e J seriam desclassificadas, posto que edital já limitava o valor total da proposta ao preço máximo estipulado pelo SAAE/Vilhena (subitem 8.4.1 ‘a.1’; peça 7, p. 22) .
Como se vê, para a ocorrência de ‘jogo de planilha’, seria necessário que se utilizasse BDIs extremados para materiais e serviços, esperando-se que, durante a execução do objeto, os quantitativos para cada um dos grandes grupos fossem substancialmente modificados (possível pretensão das empresas A e B acima) . Situação que dificilmente ocorreria para obras de abastecimento de água em área urbana.
Ademais, a margem para a diminuição do BDI para um dos dois grandes grupos não é tão grande, haja vista que as respectivas composições devem ser apresentadas, e caso considerados inexequíveis (por exemplo, a supressão de um tributo obrigatório) , a proposta deve ser desclassificada (subitem 8.4.1 ‘a.5’ do edital; peça 7, p. 22) .
Assim, em vista do quanto explanado acima, o risco da administração residiria apenas na possibilidade de inclusão de serviços novos na planilha com preços unitários formados a partir do percentual de BDI contratual elevado (sem limitador) . Um cenário de BDI elevado na proposta comercial, ainda que compensado pelo fator ‘k’ e pelo limitador do preço global, possibilitaria a inclusão de serviços novos no decorrer do ajuste com preços desequilibrados, mesmo estes sendo formatados com base em composição de custos do sistema oficial (Sinapi, por exemplo) .
A título exemplificativo, imagine-se que durante as escavações das valas seja constatada a necessidade de execução de lastro de camada de areia, não previsto na planilha original, com custo unitário referencial de R$ 168,45 / m³ no Sinapi (código 94104) . Acrescido do BDI referencial de 23,5%, o preço paradigma somaria R$208,03. Caso a proposta vencedora na Concorrência 001/SAAE/2019 oferte coeficiente ‘k’ de 0,921 e BDI para serviços de 45%, o que se faz apenas para argumentar, o serviço novo poderia ser acrescentado ao contrato com o preço de venda de R$224,95 (R$168,45 x 1,45 x 0,921) , superior ao de referência.
Para coibir esse risco, prudente alertar ao SAAE/Vilhena do quanto disposto no art. 14 do Decreto n. 7983/2013, no sentido de que ‘A diferença percentual entre o valor global do contrato e o preço global de referência não poderá ser reduzida em favor do contratado em decorrência de aditamentos que modifiquem a planilha orçamentária’.
Ademais, deve-se alertar ao SAAE/Vilhena sobre o disposto no Acórdão 2622/2013-TCU-Plenário, de relatoria do Ministro Marcos Bemquerer, que apresenta parâmetros para as taxas de BDIs, sem prejuízo de taxas fora dos patamares apresentados pelo TCU, que podem considerar as peculiaridades do caso concreto e devem estar devidamente fundamentadas.
Assim, considerando que a Autarquia municipal suspendeu o certame e tem a pretensão de relançar o edital com as modificações contidas no parágrafo 22 supra, há que se acolher a manifestação apresentada, sem prejuízo de, por cautela, dar ciência à autarquia municipal das precauções necessárias a garantir a execução do futuro contrato de forma satisfatória.  
b) sobrepreço decorrente de preços excessivos frente ao mercado no valor de R$ 871.855,64, em afronta ao disposto nos arts. 3º e 6 º do Decreto 7.983/2013 e no art. 12, inciso III, da Lei 8.666/1993…
Para as questões de sobrepreço, a entidade auditada reconhece as falhas apontadas no Relatório de Auditoria e apresenta uma espécie de memorial para cada um dos serviços indicados com a ocorrência de sobrepreço (peça 24) .
O serviço mais relevante com identificação de sobrepreço foi ‘Piso cimentado traço 1:4 (cimento e areia) , com acabamento rustico espessura 3cm, preparo manual’, sobrepreço estimado em R$ 722.287,53. Isso porque, o valor orçado previa que o preparo da argamassa deveria ser feito de forma manual, quando a forma mais econômica seria com a utilização de betoneira 400 l.
Quanto a esse item, o SAAE/Vilhena justifica que o orçamento, considerando o preparo manual, se deu em função da facilidade de deslocamentos para a execução da recomposição dos pisos das calçadas ao longo da rede de água e que, para o uso da betoneira, dever-se-ia prever que o produto seria preparado no canteiro e transportado para os diversos locais da obra. 
Porém, com o questionamento, o representante da autarquia municipal informa que foi possível rever os critérios executivos. Considera que é possível realizar o serviço de execução/recuperação das calçadas de modo mais econômico, a partir da concretagem do piso com concreto usinado e moldado in loco, com espessura de 6 cm  (em vez de 3 cm como anteriormente previsto) . Nesse caso, seria adotada a composição Sinapi 94991 para a recuperação das calçadas, definindo-se a medição desse serviço em m³.
Assegura, assim, que o orçamento do mesmo serviço medido em m³ seria ainda mais vantajoso para a Administração que o considerado no Relatório. Ou seja, anteriormente o preço orçado para o serviço era de R$ 73,78/m². A equipe de auditoria considerou que para esse mesmo serviço poderia ser utilizada betoneira de 400 l, reduzindo-se o preço para R$ 50,66 m². O SAAE/Vilhena, por sua vez, indicou que poderia ser realizado de forma ainda mais vantajosa, com concreto usinado in loco, com preço de R$ 36,64/m².
Dessa forma, a economia entre o orçamento original e o revisado (apenas para esse item) passaria de R$ 722.287,53 (sobrepreço calculado no relatório de auditoria) para R$ 1.160.219,21, conforme descrito na primeira linha da tabela de peça 24, p.8.
Quanto aos demais itens de serviços que apresentaram sobrepreço, o SAAE/Vilhena faz uma explanação detalhada acerca da necessidade de modificação em sua composição. Considera que, em razão de peculiaridades locais, a exemplo do custo de mobilização do equipamento de solda para assentamento de tubos PEAD, alguns dos valores de orçamento não poderiam ser exatamente da forma calculada pela equipe de auditoria. Mesmo assim, seria possível diminuir o sobrepreço calculado.
O SAAE também admite a falha quanto ao valor da válvula borboleta flangeada AWWA – MEC – POS1 DN 300 PN 10 e que na fórmula para a seleção do menor custo e o valor adotado não foi o menor, conforme o critério utilizado para todos os outros itens. Assegura, assim, que essa correção será feita.
Com todas essas modificações, o SAAE/Vilhena apresenta uma nova tabela com os preços orçados para realização dos serviços, cuja diferença, considerando a realização dos mesmos serviços, é de R$ 1.295.470,22 e não somente de R$ 871.855,64 indicado no Relatório de Auditoria. Aponta ainda que essa diferença se deve à alteração dos itens apontados na análise pelo TCU e que influenciam em outros.
Por fim, assevera que com essa diferença é possível ampliar a meta de atendimento sem comprometer os valores aprovados para as obras, sugerindo que a planilha seja complementada com os serviços de Ligação Predial com instalação de ‘kits cavaletes’ e ‘hidrômetros’ nas Zonas de Abastecimento 1 e 3, o que iria melhorar o controle das perdas pelo SAAE, conforme tabela constante da Planilha de peça 24, p. 9.
Observa-se, portanto, que autarquia municipal, após a intervenção da equipe de auditoria do Tribunal, avaliou criteriosamente o orçamento base do certame licitatório, resultando em uma economia orçamentária de R$ 1.295.470,22, em relação ao orçamento original. Com isso, também para essa questão, é possível acolher a manifestação apresentada.
Quanto à sugestão por parte do SAAE que, com a diferença orçamentária fosse possível ampliar a meta de atendimento sem comprometer os valores aprovados para as obras, não se vê óbices para adoção desta solução, desde que essa ampliação seja efetuada em consonância com os demais partícipes do Termo de Compromisso.
CONCLUSÃO
A presente instrução teve por finalidade analisar a reposta da oitiva prévia destinada ao Serviço Autônomo de Água e Esgoto de Vilhena/RO, em razão de duas impropriedades constatadas durante a fiscalização no edital de licitação Concorrência Pública 001/SAAE/2019.
A autarquia municipal reconheceu que os achados de auditoria, de fato, eram pertinentes. Em razão disso, suspendeu o andamento do certame e propôs que sejam retificados os subitens questionados, mitigando, assim, a possibilidade de ocorrência de dano ao erário.
Ressalta-se que a economia prevista pela equipe de auditoria, em caso de adoção das medidas sugeridas no Relatório, poderia atingir R$ 871.855,64. Após a análise criteriosa e calcada em estudos, o SAAE considerou que seria possível reduzir o orçamento em R$ 1.295.470,22, destinando-se essa economia para a ampliação da meta física da intervenção.
	Dessa forma, 	no que tange à possibilidade de medida cautelar, entende-se que não deve ser adotada, por não estarem presentes nos autos os requisitos do fumus boni iuris e do periculum in mora. Isso porque, o certame foi suspenso e o edital original foi cancelado, com consequente perda de objeto da intervenção extraordinária. Em razão da manifestação do ente e das análises promovidas, é possível o mérito dos autos.
Por outro lado, as mudanças sugeridas pelos dirigentes do SAAE/Vilhena visando acrescer novos quantitativos de serviços e equipamentos, quando do lançamento do novo edital, devem ser negociadas entre os órgãos partícipes, haja vista que a sugestão impacta na ampliação de metas do Plano de Trabalho.  
PROPOSTA DE ENCAMINHAMENTO
Ante todo o exposto, submetem-se os autos à consideração superior, propondo:
	a) considerar prejudicado o pedido de medida cautelar fundamentado no relatório de fiscalização Fiscalis 202/2019, tendo em vista a inexistência dos pressupostos necessários para adoção da referida medida;
	b) Com fundamento no art. 7º da Resolução TCU n. 265/2014, dar ciência ao Serviço Autônomo de Água e Esgoto de Vilhena/RO de que a ausência de limitação dos percentuais de BDI das propostas de preços a serem ofertadas no âmbito Concorrência Pública 001/SAAE/2019 poderá ocasionar, durante a execução contratual, a formatação de preços para serviços novos elevados, reduzindo-se a diferença percentual entre o valor global do contrato e o preço global de referência em favor da empresa contratada, constituindo inobservância do disposto no art. 14 do Decreto n. 7.983/2013;
	c) comunicar ao SAAE/Vilhena e à Caixa Econômica Federal a decisão que vier a ser adotada nestes autos;
	d) arquivar os presentes autos, nos termos do art. 237, parágrafo único, c/c o art. 250, inciso I, do Regimento Interno/TCU.” 
	É o relatório.

não há.

Não atuou.

AUDITORIA. FISCOBRAS 2019. EDITAL DAS OBRAS DE AMPLIAÇÃO E READEQUAÇÃO DO SISTEMA DE ABASTECIMENTO DE ÁGUA DE VILHENA/RO. AUSÊNCIA DE CRITÉRIO DE ACEITABILIDADE DE PREÇOS UNITÁRIOS MÁXIMOS E SOBREPREÇO DECORRENTE DE PREÇOS EXCESSIVOS FRENTE AO MERCADO. OITIVA. LICITAÇÃO SUSPENSA. CORREÇÃO DAS FALHAS. CIÊNCIAS. ARQUIVAMENTO.

RELATÓRIO DE AUDITORIA (RA)

Secretaria de Fiscalização de Infraestrutura Urbana (SeinfraUrbana).

Trago à apreciação deste Colegiado, auditoria realizada, no âmbito do Fiscobras/2019, no edital da Concorrência Pública 001/SAAE/2019, promovida pelo Serviço Autônomo de Águas e Esgotos de Vilhena/RO (SAAE-RO) , visando à contratação de empresa especializada para execução das obras de ampliação e readequação do sistema de abastecimento de água naquela municipalidade.
Para execução do objeto, foi firmado o Termo de Compromisso (TC) 424.365-74/2014 entre o município de Vilhena/RO e a União, por intermédio do Ministério do Desenvolvimento Regional (MDR) e representada pela Caixa Econômica Federal, no valor original de R$ 31.753.491,31 (recursos federais) e R$ 174.885,19 (recursos próprios) , totalizando R$ 31.928.376,50, que é exatamente o valor do orçamento-base da licitação.
Como resultado do trabalho de fiscalização, a equipe da SeinfraUrbana apontou os seguintes achados de auditoria:
	a) ausência do critério de aceitabilidade dos preços unitários máximos;
	b) sobrepreço decorrente de preços unitários de serviços elevados, no montante de R$ 871.855,64.
Embora considerando presentes o fumus boni iuris, diante dos indícios de irregularidades, e o periculum in mora, em razão da proximidade da data de recebimento das propostas de preços e documentos de habilitação (23/9/2019) , a unidade técnica ponderou a possibilidade de os achados da auditoria serem mitigados com a obtenção de proposta de preço vantajosa no âmbito do certame, decorrente de um possível cenário concorrencial.
Assim, a proposta sugerida (peça 16) e por mim adotada (peça 19) foi no sentido de realizar a oitiva prévia do SAAE-RO, para que se manifestasse sobre as seguintes irregularidades identificadas no Edital de Concorrência Pública 001/SAAE/2019:
a) ausência de critério de aceitabilidade de preços unitários máximos, em afronta ao disposto na Lei 8.666/1993, art. 40, inciso X, e na Súmula TCU 259/2010; 
b) sobrepreço decorrente de preços excessivos frente ao mercado no valor de R$ 871.855,64, em afronta ao disposto nos arts. 3º e 6 º do Decreto 7.983/2013 e no art. 12, inciso III, da Lei 8.666/1993, notadamente quanto aos seguintes itens da planilha orçamentária, conforme detalhado no anexo A do relatório da auditoria:
	Descrição do Serviço 
	 Und 
	 Quant
	 Preço Unit  

	Piso cimentado traço 1:4 (cimento e areia) , com acabamento rustico espessura 3cm, preparo manual
	m²
	31.240,81
	R$ 73,78

	Estacas hélice contínua diâmetro de 30cm, perfuratriz com torque de 170.kn.m, exceto aço e concreto.
	m
	5.141,00
	R$ 41,56

	Assentamento de tubo PEAD 280mm
	m
	7.092,19
	R$ 25,89

	Assentamento de tubo PEAD 355mm
	m
	2.755,15
	R$ 44,11

	Assentamento de tubo PEAD 225mm
	m
	1.535,26
	R$ 17,66

	Válvula borboleta flangeada AWWA-MEC - POS 1 DN 300 PN 10
	und
	12,00
	R$ 18.198,32

Efetivada tal medida, a autarquia municipal informou (peça 21) que promoveu a alteração do edital em relação à apontada ausência do critério de aceitabilidade de preços, como também da planilha orçamentária, afastando o sobrepreço. 
O novo cálculo apresenta diferença a menor do custo total em relação ao anterior de R$ 1.295.470,17, e não somente dos R$ 871.855,64 indicados no Relatório de Auditoria. Segundo informado, com essa diferença é possível ampliar a meta de atendimento sem comprometer os valores aprovados para as obras, sugerindo que a planilha seja complementada com os serviços de Ligação Predial com instalação de “kits cavaletes” e “hidrômetros” nas Zonas de Abastecimento 1 e 3.
A SeinfraUrbana, considerando que o SAAE-RO suspendeu o certame e tem a pretensão de relançar o edital com as modificações devidas, propõe acolher a manifestação apresentada, sem prejuízo de, por cautela, dar ciência à autarquia municipal das precauções necessárias a garantir a execução do futuro contrato de forma satisfatória, além de ressaltar que as mudanças sugeridas visando acrescer novos quantitativos de serviços e equipamentos devem ser negociadas entre os órgãos partícipes do Termo de Compromisso, haja vista que a sugestão impacta na ampliação de metas do Plano de Trabalho.
O encaminhamento sugerido é no sentido de (peça 33) :
	“a) considerar prejudicado o pedido de medida cautelar fundamentado no relatório de fiscalização Fiscalis 202/2019, tendo em vista a inexistência dos pressupostos necessários para adoção da referida medida;
	b) Com fundamento no art. 7º da Resolução TCU n. 265/2014, dar ciência ao Serviço Autônomo de Água e Esgoto de Vilhena/RO de que a ausência de limitação dos percentuais de BDI das propostas de preços a serem ofertadas no âmbito Concorrência Pública 001/SAAE/2019 poderá ocasionar, durante a execução contratual, a formatação de preços para serviços novos elevados, reduzindo-se a diferença percentual entre o valor global do contrato e o preço global de referência em favor da empresa contratada, constituindo inobservância do disposto no art. 14 do Decreto n. 7.983/2013;
	c) comunicar ao SAAE/Vilhena e à Caixa Econômica Federal a decisão que vier a ser adotada nestes autos;
	d) arquivar os presentes autos, nos termos do art. 237, parágrafo único, c/c o art. 250, inciso I, do Regimento Interno/TCU.” 
Manifesto-me, em essência, de acordo com a proposta formulada, sem prejuízo das considerações e ajustes adiante expostos.
Quanto à ausência de critério de aceitabilidade de preços unitários máximos, o SAAE informou que procedeu à alteração do edital nos seguintes termos (peça 25, p. 22) :
“8.4.1 Critério de aceitabilidade de preços e de classificação das propostas.
8.4.2 Fixa o valor máximo para presente licitação, para execução de todos os serviços e fornecimento de material/equipamento, conforme orçamentos, Seção 3, do edital, é R$ 31.928.376,50 (Trinta e um milhões, novecentos e vinte oito mil, trezentos e setenta seis reais e cinquenta centavos) ; Conforme Art. 40 Inciso X, da Lei 8.666/93. 
X – O critério de aceitabilidade dos preços unitário e global, conforme o caso, permitida a fixação de preços máximos e vedados a fixação de preços mínimos, critérios estatísticos ou faixas de variação em relação a preços de referência, ressalvado o disposto nos parágrafos 1º e 2º do art. 48; (Redação dada pela Lei nº 9.648, de 1998) .”
Observo, contudo, que o incluído item 8.4.2 apenas expos o preço máximo global, o que não havia sido questionado, uma vez que o edital original já fixava, entre os critérios de aceitabilidade, que seriam desclassificadas as propostas que apresentarem preço total, incluindo BDI e aplicação do fator K, acima do valor estimado no edital. Na realidade, o relatório de auditoria apontou como achado a ausência do critério de aceitabilidade dos preços unitários máximos, não o global.
A respeito dessa ausência, a SeinfraUrbana manifestou-se no seguinte sentido:
“22.	No tocante às disposições do ato convocatório, nota-se que a ausência de exigência expressa de critério de admissibilidade de preços máximos para cada tipo de serviço ou equipamento fornecido dificilmente ensejaria, para este certame, os efeitos negativos anteriormente vislumbrados, tais como o ‘jogo de cronograma’ ou mesmo ‘jogo de planilha’. 
23.	Como se depreende do edital originalmente analisado (peça 7, p. 9) , não seria possível fornecer serviços ou materiais por um preço maior, sem que o valor global extrapolasse a previsão da administração, o que não era admitido no prélio. Isso porque, as propostas ofertadas deveriam utilizar os custos unitários do orçamento da administração multiplicadas por constante ‘K’.”
De todo modo, ressaltou que “o risco da administração residiria apenas na possibilidade de inclusão de serviços novos na planilha com preços unitários formados a partir do percentual de BDI contratual elevado (sem limitador) . Um cenário de BDI elevado na proposta comercial, ainda que compensado pelo fator ‘k’ e pelo limitador do preço global, possibilitaria a inclusão de serviços novos no decorrer do ajuste com preços desequilibrados, mesmo estes sendo formatados com base em composição de custos do sistema oficial (Sinapi, por exemplo) ”.
Para coibir esse risco, sugeriu alertar ao SAAE/Vilhena do disposto no art. 14 do Decreto 7983/2013, segundo o qual: “A diferença percentual entre o valor global do contrato e o preço global de referência não poderá ser reduzida em favor do contratado em decorrência de aditamentos que modifiquem a planilha orçamentária”, bem como do entendimento fixado por meio do Acórdão 2622/2013-TCU-Plenário, de relatoria do Ministro Marcos Bemquerer, quanto aos parâmetros para as taxas de BDIs.
Em complemento, pondero que, embora no caso concreto os riscos decorrentes do achado tenham sido considerados minimizados em razão dos critérios de aceitabilidade previstos, essencial esclarecer que o dispositivo legal e a súmula TCU demandam também a definição dos preços máximos unitários, não somente o global, já expresso. Assim, a ciência sugerida pela SeinfraUrbana deve incluir essa exigência.
No que se refere ao sobrepreço inicialmente apontado, a revisão do orçamento promovida pelo SAAE/Vilhena, em razão dos itens questionados pela equipe de auditoria, conduziu à redução do montante da obra em R$ 1.295.470,17, elidindo o achado.
Nada obstante, a nova planilha orçamentária apresentada (peça 24, p. 9) manteve o valor original (R$ 31.928.376,50) , com a inclusão de novos serviços com vistas a melhorar o controle das perdas pelo SAAE.
Entendo, tal qual a unidade técnica, que tais mudanças devem ser negociadas entre os órgãos partícipes do Termo de Compromisso, eis que impactam no Plano de Trabalho aprovado. Assim, cabe incluir também esse alerta, expressamente, no acórdão a ser proferido.
Ressalto, ainda, que o certame, cujo recebimento das propostas estava agendado para 23/9/2019, foi suspenso em 19/9/2019, tendo em vista a informação prestada pelo MDR de que, em virtude da crise econômico-financeira pela qual passa o país e das consequentes restrições orçamentárias, o Ministério ficou impossibilitado de garantir os repasses da União necessários ao andamento regular da obra (peça 30, p. 181-187) . 
Como alternativa, o município foi consultado acerca do interesse em migrar a operação para uma fonte de recursos onerosa – FGTS, por meio de apresentação de proposta no Sistema de Cadastramento e Análise de Cartas Consultas, conforme diretrizes constante da IN MCidades nº 22/2018, que regulamenta o processo de seleção contínua na área de saneamento voltado para o setor público.
Em resposta à Caixa, o SAAE/Vilhena informou que (peça 31, p. 3) :
	
	“Caso seja necessário acataremos a sugestão e utilizaremos os recursos do Programa ‘Avançar Cidades’, através de fonte de recursos onerosas, para complementar a segunda parte das obras acima citadas ainda a serem licitadas e ou aditivas conforme orientação, mas somente após a licitação dos Processos Administrativos nº 129/2019 – Concorrência Pública nº 01/SAAE/2019 e 130/2019 – Concorrência Pública nº 02/SAAE/2019. 
	Diante do exposto acima, prosseguiremos com as Concorrências Públicas, que foram suspensas temporariamente (...) .”
Tal situação é preocupante em razão do risco de paralisação da obra, no futuro, pela falta de recursos. Auditoria realizada por esta Corte para a elaboração de amplo diagnóstico sobre as obras paralisadas no Brasil apontou que cerca de 10% das obras paralisadas do Programa de Aceleração do Crescimento – PAC tem como motivo questões orçamentárias e/ou financeiras, consoante exposto no voto que acompanha o Acórdão 1079/2019-TCU-Plenário, de relatoria do Ministro Vital do Rêgo.
Ainda que se trate de obra do PAC, cuja transferência é considerada obrigatória, pondero por cientificar a autarquia municipal acerca da necessidade de confirmar, previamente ao início das obras, a disponibilidade ou, ao menos, a previsão dos recursos correspondentes, com vistas a evitar a paralisação da execução por falta de recursos, bem como de negociar o prazo de vigência com o compromitente.
Afastados os achados apontados na auditoria, após a realização de oitiva, não há pressupostos para adoção de medida cautelar. Cabe apenas dar ciência ao SAAE/Vilhena das questões que podem comprometer a regular conclusão da licitação e da execução do futuro contrato, de modo a prevenir suas ocorrências.
	Ante o exposto, manifesto-me por que o Tribunal aprove o Acórdão que ora submeto à apreciação deste Colegiado.
TCU, Sala das Sessões Ministro Luciano Brandão Alves de Souza, em 1º de abril de 2020.
AUGUSTO SHERMAN CAVALCANTI 
Relator